臺灣臺南地方法院民事判決　　　　　　　93年度訴字第1132號
原　　　告　甲○○
訴訟代理人　蔡清河律師
　　　　　　乙○○
被　　　告　丁○○○○○○
　　　　　　丙○○
共　　　同
訴訟代理人　李合法律師
　　　　　　趙培皓律師
上列當事人間請求拆屋還地事件，經本院於民國94年4月25日言
詞辯論終結，判決如下：
    主  文
被告丙○○應將坐落台南縣新市鄉第九三之四三地號土地上如附
圖所示面積三三平方公尺之地上物拆除，將基地交還原告。
被告丁○○○○○○、丙○○應自民國九十二年三月六日起至拆
屋還地之日止，按月給付原告新台幣伍仟陸佰拾捌元計算之損
害金。
原告其餘之訴駁回。
訴訟費用由被告丁○○○○○○、丙○○負擔。
本判決第一項於原告以新台幣肆拾伍萬壹仟元為被告丙○○供擔
保後，得假執行；但被告丙○○如於執行標的物拍定、變賣前，
以新台幣新台幣壹佰肆拾伍萬仟元為原告預供擔保，得免為假
執行。本判決第二項於原告以新台幣肆萬玖仟元為被告丁○○○○○○、丙○○供擔保後，得假執行。但被告丁○○○○○○、
丙○○如於執行標的物拍定、變賣前，以新台幣拾肆萬陸仟元為
原告預供擔保，得免為假執行。
原告其餘假執行之聲請駁回。
    事實及理由
一、本件原告主張：
  (一)坐落台南縣新市鄉市第93之43地號土地、面積33平方公
    尺（下稱系爭土地），原告於92年3月6日取得所有權，被告
    丙○○無正當權源，在訴外人戊○○所有之毗鄰同段93之32
    地號土地興建鐵皮鐵架平房時，越界侵及系爭土地，而占用
    上開土地全部，詳如附圖所示，業已侵害原告所有權之行使
    ，經原告支付乙○○代向被告交涉，均未獲回應。
  (二)被告丙○○、丁○○○○○○無正當權源占用原告所有土地
    ，受有利益，致原告受有相當租金之損害，為不當得利，同
    時構成侵權行為，而系爭土地於92年1月迄今之公告現值均
    為每平方公尺新台幣（下同）41,000元，面積33平方公尺，
    總地價1,353,000元，依總價額百分之十計算，原告每月受
    有相當租金之損害即被告所得之不當利益，為11,275元。
  (三)被告未經原告同意，擅自占用系爭土地，並獲得不當得利，
    侵害原告之所有權，爰本於民法第767條物上請求權之法律
    關係，請求被告丙○○拆除系爭建物後，將土地交還予被原
    告；及依不當得利、侵權行為之法律關係，請求被告丙○○
    、丁○○○○○○給付自92年3月6日起至返還上開土地之日
    止，按月給付原告11,275元之損害金等語。
  (四)並聲明：1.被告丙○○應將坐落台南縣新市鄉第93之43地號
    土地上如附圖所示面積33平方公尺之地上物拆除，將基地交
    還原告。2.被告應自92年3月6日起至拆屋還地之日止，按月
    給付原告11,275元計算之損害金。3.訴訟費用由被告負擔。
    4.原告願供擔保，請求宣告假執行。
二、被告則以：
  (一)系爭建物係被告丙○○於80年間獨自出資興建，有當時至該
    地施做水溝之工人郭江靜之證言為證，該建物並無門牌號碼
    ，用電係接用自其名下台南縣新市鄉○○路237之5號之建物
    ，未申請用水。而被告丙○○於80年7月17日與訴外人即前
    所有權人張榮展就系爭土地（北側面積約2坪左右之土地）
    成立買賣契約（系爭土地係自分割自同段93之10地號土地）
    ，被告丙○○並支付張榮展50,000元之買賣定金，惟因系爭
    土地地目為旱，當時無法辦理土地分割之登記，致令被告丙○○無法取得系爭土地之所有權，故雙方口頭約定改以租賃
    方式由丙○○承租建屋，張榮展遂將系爭土地交被告丙○○
    使用，並以前開50,000元定金抵充租金，關於租金、租期均
    未約定，自此被告未再繳過租金。被告丙○○在該地建屋使
    用至今已達13年，如未經原地主張榮展同意，豈能興建房屋
    使用如此長之時間，而不遭原地主或其家人任何之異議、抗
    爭，足證被告丙○○，確由租賃之方式，自張榮展處取得系
    爭土地之使用權。而依舊民法第425條所有權不破租賃之規
    定，被告丙○○得就系爭土地，向原告主張租賃權存在，並
    繼續使用系爭土地。86年間被告陳亮宏自被告丙○○處接手
    經營宏松行，將上開建物作為倉庫，繼續占有使用，亦屬有
    權使用系爭土地。
  (二)張榮展在其與被告丙○○就系爭土地之租賃關係仍然存在之
    時（92年2月24日），將該土地出賣予原告，並於92年3月6
    日辦理系爭土地之所有權移轉登記，然未將其與原告就系爭
    土地訂立買賣契約之事實，以書面通知被告丙○○，依民法
    第426條之2第1項及第3項、土地法第104條第1項前段、第2
    項後段之規定，其與原告就系爭土地所為之買賣契約及所有
    權移轉登記之行為，並不得對抗被告丙○○，系爭土地之移
    轉登記應予塗銷，被告丙○○仍得就系爭土地行使優先承買
    權，被告丙○○已於93年9月21日寄發存證信函通知上情予
    原告及張榮展在案。綜上，原告依民法第767條、第184條、
    第179條之規定，請求拆屋還地及賠償損害金，實無理由。
  (三)又被告係基於租賃關係占用系爭土地興建房屋使用，原告主
    張被告無權占用，於法不合，原告主張給付損害金，並無所
    據，業如前述。惟倘鈞院認為原告受有相當於租金之損害，
    然因系爭土地為旱地，使用目的本受有法定之限制，且該土
    地為不規則三角形狀，又未面臨主要道路之上，經濟利用價
    值甚低，公告現值顯係高於市價，原告主張以百分之十計算
    損害金，亦屬過高，請斟酌上情，依職權降低系爭損害之賠
    償數額。
  (四)並聲明：1.駁回原告之訴及假執行之聲請。2.訴訟費用由原
    告負擔。3.如受不利之判決，願供擔保請准宣告免為假執行
    。
三、原告主張坐落台南縣新市鄉市93之43地號、面積33平方
    公尺之土地係其所有，被告丙○○在訴外人戊○○所有毗鄰
    之同段93之31地號土地，獨資興建鐵皮鐵架平房，建築侵及
    如附圖所示全部之土地，現該建物係由被告丁○○○○○○
    占用等情，業據其提出土地登記謄本、地籍圖、相片附卷為
    證（本院卷第9至12、89至96頁），並經本院於93年11月8日
    會同台南縣新化地政事務所人員勘測現場，製有勘驗筆錄、
    現場略圖及台南縣新化地政事務所複丈成果圖在卷可稽（本
    院卷第63至68、101至103頁），且為被告所不爭，自堪信為
    真實。
四、被告雖抗辯：丙○○興建房屋占用原告所有系爭土地，係經
    原告之前手張榮展同意，由土地買賣改為租賃之方式使用土
    地云云。然：
  (一)按所有權人以無權占有為原因，請求占有人返還所有物之訴
    ，占有人對所有權人就其物有所有權存在之事實無爭執，而
    僅以非無權占有為抗辯者，自應由占有人就其取得占有係有
    正當權源之事實，負舉證責任。如不能證明，即應認所有權
    人之請求為有理由。
  (二)查：被告前開置辯，固據其提出之買賣契約定金收據一紙（
    本院卷第184頁），惟為原告所否認，且上開收據上所載之
    「出賣人」張榮展，目前人不在國內，有入出境查詢結果在
    卷可按（本院卷第83、84頁），經本院前後二次通知到庭接
    受訊問，其家屬均以張榮展在越南經商，鮮少回台，無法到
    庭接受訊問等語予以回覆，此有說明書二件附卷可佐（本院
    卷第82、193至194頁），被告對此亦表示不聲請舉證人張榮
    展為證，復又陳稱負責書寫該收據而知悉上情之孫姓代書又
    已辭世（本院卷第189、215頁），自無從證明所舉上開證物
    為真正，即無法證明主張事實屬實。況被告提出其與張榮展
    簽訂土地買賣契約交付定金之收據，其買賣標的為「同段93
    之10地號土地（分割出系爭土地前）北側呈三角形畸零地與
    同段第28號土地相連接部分約2坪左右（約6.6116平方公尺
    ）」，並非涵蓋本件系爭土地全部面積，則被告丙○○主張
    其使用之權利及於系爭整筆土地，亦乏所據。至被告有關丙○○與張榮展已將買賣口頭約定改為租賃，50,000元定金抵
    充租金之抗辯部分，乃為原告所否認，被告又未舉證以實其
    說，亦難信實。至證人郭江靜於本院審理時固到庭證稱：「
    十幾年前，被告丙○○曾找我去施作水溝，及土地上鋪設水
    泥，施作地點在被告現在經營飲料經銷店面的後方，水溝就
    作在丙○○的鐵皮屋旁，當時鐵皮屋平房已經蓋在當地，丙○○說是他的地，當時鐵皮屋是丙○○拆一部分舊的材料來
    搭建的，此外觀看起來不是很新，就是卷內九十一頁照片所
    示，當時房子看起來就像照片所示，地上水泥、水溝都是我
    施作的。」等語（本院卷第213、214頁），惟此僅得證明被
    告丙○○於十幾年前即在系爭土地興建房屋之事實而已，尚
    難據此證明其向張榮展租用系爭土地建屋或張榮展同意被告
    丙○○所有之系爭建物占用系爭土地，此外，被告復未提出
    被告丙○○與張榮展租地建物之租賃關係存在或張榮展同意
    被告丙○○使用系爭土地之實證，故其空言抗辯，並不足採
    。
五、按所有人對於無權占有或侵奪其所有物者，得請求返還之，
    民法第767條前段定有明文。本件被告丙○○依前所述，其
    所有之未保存登記建物既無權占有如附圖所示斜線部分，面
    積33平方公尺土地，從而原告本於所有權之規定之作用，請
    求被告丙○○拆除建物，將系爭占用之土地，返還原告者，
    自屬正當。
六、次按無權占有他人土地，可能獲得相當於租金之利益，為社
    會通常之觀念。其依不當得利之法則請求返還不當得利，以
    無法律上之原因而受利益，致他人受有損害為其要件，故得
    請求返還之範圍，固應以對方所受之利益為度，非以請求人
    所受損害若干為準（最高法院61年台上字第1695號判例參照
    ），惟於審酌對方所受之利益時，如無客觀具體數據可資計
    算，請求人所受損害之數額，未嘗不可據為計算不當得利之
    標準。（最高法院92年度台上字第324號判決參照）。又所
    有權人依民法第767條規定，得請求占用人遷讓交付土地，
    並得依侵權行為及不當得利之規定，請求占用人賠償因不能
    使用之損害，最高法院著有81年台上字第3105號判決可資參
    照。本件系爭土地之所有權人係原告，則土地之使用、收益
    權能，應歸屬原告享有，被告無權占用系爭土地，即屬違反
    權益歸屬秩序，益證被告無法律上之原因，享有占用系爭土
    地之利益，致原告受有損害，符合不當得利之構成要件，原
    告依不當得利之法律關係，請求被告返還其所受利益，於法
    亦無不合。
七、復按城市地方租用基地建築房屋之租金，以不超過土地及其
    建築物申報總價年息百分之十為限，土地法第105條準用同
    法第97條第1項定有明文；惟土地法第97條限制約定最高限額
    之限制，僅限於城市地方供住宅使用之房屋有其適用，此觀
    同法第94條第1項及第96條規定之立法原意即可推知，至供
    營業用之房屋，承租人因承租房屋而獲得商業上之利益，租
    金自不受限（最高法院94年度第2次民事庭會議記錄參照）
    ；而基地租金之數額，除以土地法第97條規定限制為基礎外
    ，尚須斟酌基地之位置，工商業繁榮之程度，承租人利用基
    地之經濟價值及所受利益等項，並與鄰地租金相比較，以為
    決定（最高法院72年度台上字第2739號判決意旨參照）。如
    城市土地房屋非僅供住宅使用，租金不受土地及其建築物申
    報總價年息百分之十之限制，是出租人主張就土地部分以較
    接近市價之公告現值計算其價額，亦非法所不許。經查：系
    爭土地坐落於新市鄉內工商繁榮之區○○○○段93 之10地
    號土地即為15米民生路、12米中興路及20米中正路，原告於
    前開土地建有磚造鐵皮屋頂二層樓房，並於一樓店面經營茶
    飲店，被告丙○○之女戊○○所有之同段93之32號土地上建
    物有鋼筋水泥造三層樓房，由被告陳亮宏與其母親陳鄭梅甚
    銷飲料使用，系爭土地遭被告占用如附圖斜線部分之建物為
    鐵架鐵皮平房，占用系爭土地全部面積（33平方公尺）乙節
    ，此有土地登記謄本、地籍圖、複丈成果圖、勘驗筆錄、現
    場略圖、附近街道圖及照片附卷可參（本院卷第9至12、103
    、63至69、89至100頁）；系爭土地坐落於台南縣新市鄉之
    工商繁榮之處，雖非偏僻、貧脊地段，惟該地並未臨該鄉○○路，其出入主要經由系爭土地左側新市鄉公所所有之同段
    第93之17地號公有地銜接民生路2段巷道為之，系爭土地之
    北側則為糖廠所有空地，難謂便利，地形為三角畸零地，不
    亦利用（參本院93年11月8日勘驗筆錄、現場繪製之現場略
    圖、照片等），是本院審酌上情，而認原告請求被告返還相
    當於租金之利益，以各年度公告現值年息百分之五為適當，
    從而依此計算結果，系爭土地公告現值自92年1月迄今每平
    方公尺均係41,000元，有原告提出之地價謄本之記載可按，
    故原告請求自92年3月6日起至拆屋還地之日止，相當於租金
    之不當得利金額按月為5,638元（計算方式：41,000元×33
    平方公尺×5%÷12 =5638元）（元以下四捨五入），始為合
    理。
八、綜上所陳，原告本於物上請求權，及不當得利返還請求權，
    請求被告丙○○就其所有無權占有原告如附圖所示斜線部分
    面積33平方公尺土地上之鐵架鐵皮平房拆除，將各該土地交
    還於原告，被告二人並應返還自92年3月6日起至拆屋還地之
    日止，按月給付5,638元之損害金部分，即無不合，應予准
    許；逾此所為相當租金之損害金請求，則屬無據，應予駁回
    。兩造陳明願供擔保，聲請宣告假執行或免為假執行，經核
    原告勝訴部分，合於法律規定，爰分別酌定相當之擔保金額
    宣告之；原告其餘假執行之聲請，因訴之駁回而失所依據，
    不予准許。
九、本件事證已臻明確，兩造其餘攻擊防禦方法之陳述，亦與判
    決結果並無影響，爰不一一論述，併此敘明；又原告依不當
    得利之法律關係請求上開金錢給付部分，既經准許，則其另
    依侵權行為之法律關係請求上開金額，自已無再予審酌之必
    要，爰未予以審酌，併此敘明。
十、結論：原告之訴為有理由，依民事訴訟法第79條、第390條
    第2項、第392條，判決如主文。
中　　華　　民　　國　　94　　年　　4 　　月　　29　　日
                  民事第三庭    法　官　郭貞秀
以上正本係照原本作成
如對本判決上訴，須於判決送達後20日內向本院提出上訴狀
中　　華　　民　　國　　94　　年　　4 　　月　　29　　日
                                書記官　陳慧玲
